ACORDAO-COMPLETO-2352443

ACÓRDÃO 933/2019 ATA 13/2019 - PLENÁRIO

VISTOS, relatados e discutidos estes autos da Prestação de Contas do Departamento Regional do Serviço Social da Indústria no Estado do Paraná - Sesi/PR, relativa ao exercício de 2004.
ACORDAM os Ministros do Tribunal de Contas da União, reunidos em Sessão do Plenário, ante as razões expostas pelo Relator, em: 
9.1. com fundamento nos arts. 1º, inciso I, 16, inciso III, alínea c, 19, caput, e 23, inciso III, da Lei 8.443/1992, julgar irregulares as contas dos Srs. Rodrigo Costa da Rocha Loures e Antônio Bento Rodrigues Pontes,  condenando-os, solidariamente, ao recolhimento da importância originária abaixo discriminada, com a fixação do prazo de 15 (quinze) dias, a contar das notificações, para comprovarem, perante o Tribunal (art. 214, inciso III, alínea a, do Regimento Interno) , o recolhimento das dívidas aos cofres do Departamento Regional do Serviço Social da Indústria no Estado do Paraná, atualizada monetariamente e acrescida dos juros de mora devidos, calculados a partir da data a seguir descrita, até a do respectivo recolhimento, na forma da legislação em vigor:
	DATA
	VALOR (R$) 

	31/12/2004
	4.599.450,00

9.2 autorizar, caso requerido, nos termos do art. 26 da Lei 8.443/1992, c/c o art. 217 do Regimento Interno do Tribunal, o parcelamento da dívida em até 36 (trinta e seis) parcelas mensais e sucessivas, sobre as quais incidirão os correspondentes acréscimos legais (débito: atualização monetária e juros de mora) , esclarecendo aos responsáveis que a falta de pagamento de qualquer parcela importará no vencimento antecipado do saldo devedor, sem prejuízo das demais medidas legais;
9.3. autorizar, desde logo, nos termos do art. 28, inciso II, da Lei 8.443/1992, a cobrança judicial da dívida, caso não atendida a notificação;
9.4. julgar regulares as contas dos demais responsáveis arrolados no item 3 supra, dando-se-lhes quitação plena, nos termos dos arts. 16, inciso I, e 17 da Lei 8.443/1992;
9.5. dar ciência ao Sesi/PR de que o Plano de Demissão Voluntária implementado na entidade em 2004 não observou os preceitos cabíveis à espécie, em especial os princípios da eficiência, moralidade e impessoalidade, tampouco a jurisprudência desta Casa a respeito do tema;
9.6. encaminhar cópia deste Acórdão ao Departamento Regional do Serviço Social da Indústria no Estado do Paraná e à Procuradoria da República no Estado do Paraná, nos termos do § 3º do art. 16 da Lei 8.443/1992, para adoção das medidas que entender cabíveis.

Prestação de contas relativa ao exercício de 2004.

Departamento Regional do Serviço Social da Indústria no Estado do Paraná - Sesi/PR.

3. Responsáveis: Altavir Zaniolo (XXX.598.629-XX), Antônio Bento Rodrigues Pontes (XXX.870.538-XX), Clodovil Silvério (XXX.632.459-XX), Elias Martins (XXX.300.377-XX), Geraldo Serathiuk (XXX.145.919-XX), José Antônio Fares (XXX.998.838-XX), José Sangenito da Silva (XXX.740.939-XX), Marcos Mueller Schlemm (XXX.649.139-XX), Maria Favero Rodrigues (XXX.504.369-XX), Mário Marcondes Lobo (XXX.215.389-XX), Milton Wittig Bueno (XXX.944.459-XX), Nelson Luís Strobel (XXX.867.509-XX), Nilton Sergio Jacobsen (XXX.443.719-XX), Ovaldir Nardin (XXX.992.359-XX), Osvaldo Davet (XXX.674.999-XX), Rodrigo Costa da Rocha Loures (XXX.928.269-XX) e Ronaldo Duschenes (XXX.442.408-XX).

13.1. Ministros presentes: José Mucio Monteiro (Presidente), Walton Alencar Rodrigues, Benjamin Zymler, Augusto Nardes, Raimundo Carreiro, Ana Arraes e Vital do Rêgo.
13.2. Ministros-Substitutos presentes: Marcos Bemquerer Costa (Relator), André Luís de Carvalho e Weder de Oliveira.

ACORDAO-COMPLETO-2423435

Acórdão 1487/2022 - Plenário

MARCOS BEMQUERER

Cuida-se da Prestação de Contas do Departamento Regional do Serviço Social da Indústria no Estado do Paraná - Sesi/PR, relativa ao exercício de 2004.
2.	O Controle Interno certificou a regularidade com ressalva da gestão dos responsáveis (peça 3, pp. 37/39) e a autoridade ministerial atestou ter tomado conhecimento das conclusões contidas no Certificado (peça 3, p. 41) .
3.	Em instrução de 12/6/2005, a então Secex/PR, atual Secretaria do TCU no Estado do Paraná - Sec/PR, propôs o sobrestamento deste processo em função da possível repercussão de fatos narrados no âmbito do TC-Processo 004.531/2004-5, que cuidava de Representação para apurar irregularidades na transferência de verba do SESI/PR e do SENAI/PR ao Instituto Euvaldo Lodi (peça 3, pp. 46/47) .
4.	Por meio do Acórdão 1537/2005-TCU-Primeira Câmara (Ata 25/2005, Relação 135/2005) , o Tribunal deliberou pelo sobrestamento deste processo até a apreciação definitiva do mencionado TC-004.531/2004-  5.
5.	Por meio da instrução constante da peça 6, a Sec/PR apontou que o multicitado TC-Processo 004.531/2004-5 havia sido apreciado no mérito, de forma definitiva, mediante o Acórdão 1869/2015-TCU-Plenário, prolatado em 29/7 daquele ano, o que levou aquela unidade instrutiva a propor o levantamento do sobrestamento destes autos. 
6.	No Despacho constante da peça 8, determinei o levantamento do sobrestamento deste processo e o seu retorno à unidade instrutiva para que prosseguisse na apreciação do feito. 
7.	À peça 9, a Sec/PR instruiu os autos e, após afirmar que as irregularidades tratadas na Tomada de Contas Especial instaurada em decorrência de Acórdão prolatado nos autos do TC-Processo 004.531/2004-5, autuada nesta Corte sob o TC-Processo 032.185/2013-8, não interfeririam no mérito deste processo, propôs: i) o julgamento pela regularidade com ressalva das contas dos Srs. Rodrigo Costa da Rocha Loures e Antônio Bento Rodrigues Pontes; ii) o julgamento pela regularidade das contas dos demais gestores; iii) a expedição de determinações ao SESI/PR e à Controladoria-Geral da União. 
8.	Tal proposta, que havia sido placitada pelo escalão dirigente da Sec/PR (peças 10/11) , não fora acolhida pelo MP/TCU, o qual sugeriu a realização de audiências dos Srs. Rodrigo Costa da Rocha Loures e Antônio Bento Rodrigues Pontes em função das irregularidades as quais a unidade técnica entendera como suficientes, apenas, para ensejar o julgamento pela regularidade com ressalva das contas daqueles responsáveis (peça 12) . 
9.	No Despacho constante da peça 13, determinei a realização das audiências sugeridas pelo Parquet especializado, em função das seguintes falhas: i) inconsistência no inventário de bens móveis; ii) falta de estudo prévio para definir os critérios do Plano de Demissão Voluntária - PDV, considerando aspectos de conveniência, oportunidade e economicidade; iii) motivação inadequada do PDV, tendo em vista que ele teria atendido o interesse particular dos funcionários, em detrimento do interesse público; iv) fragilidade da regulamentação do PDV; v) consideração de tempo de serviço referente a contrato de trabalho anterior no cálculo do incentivo financeiro do PDV; e vi) inexistência de Plano de Cargos e Salários.
10.	Efetuada a medida saneadora dirigida aos ex-Diretores Regionais, a Sec/PR novamente examinou os autos e, em essência, propôs o julgamento pela irregularidade das contas dos Srs. Rodrigo Costa da Rocha Loures e Antônio Bento Rodrigues Pontes, bem como o julgamento pela regularidade das contas dos demais responsáveis e, por fim, o encaminhamento de cópia do Acórdão que sobrevier ao Sesi/PR (peça 26, pp. 8/9, 27 e 28) .
11.	O Parquet especializado, em parecer da lavra do Procurador Marinus Eduardo De Vries Marsico, acolheu a proposição da Sec/PR (peça 29) .
12.	Ponderando melhor acerca deste feito, concluí que a irregularidade atinente ao PDV, pela qual os Srs. Rodrigo Costa da Rocha Loures e Antônio Bento Rodrigues Pontes haviam sido instados em audiência, em verdade, consubstanciava-se em dano ao erário, motivo pelo qual, por meio do despacho constante da peça 30, determinei o retorno dos autos à Sec/PR para a realização da citação daqueles gestores, bem como de eventual (ais) responsável (eis) pelo Plano de Demissão Voluntária - PDV levado a efeito na entidade, que ocasionou débito da ordem de R$ 4,60 milhões.
13.	Na instrução da peça 32, a Sec/PR considerou necessária a inclusão do Sr. José Antônio Fares, Diretor Executivo e Diretor de Recursos Humanos do Sesi/PR, no polo passivo destes autos. 
14.	Efetuadas as comunicações de praxe (peças 38/43) , e encaminhadas as respectivas defesas (peças 47/50) , a Sec/PR se pronunciou sobre este feito nos termos abaixo reproduzidos, com os devidos ajustes de forma (peça 53) :
"III - ANÁLISE TÉCNICA
Foram então, nos termos propostos na instrução, realizadas as citações, às quais os responsáveis apresentaram suas alegações de defesa, conforme Acompanhamento de Comunicações Processuais (peça 51) .
III.1 Alegações de defesa 
III.1.1 Alegações de defesa de Rodrigo Costa da Rocha Loures e de Antônio Bento Rodrigues Pontes
Os responsáveis Rodrigo Costa da Rocha Loures e Antônio Bento Rodrigues Pontes, por seus advogados, apresentaram conjuntamente suas alegações de defesa (peças 49 e 50) .
Preliminarmente, arguem a prescrição da pretensão punitiva, tendo em vista que a citação ocorreu quando já havia passado mais de 13 anos da realização do Programa de Demissão Voluntária no Sesi/PR.
Alegam que a expressão 'ressalvadas as respectivas ações de ressarcimento', contida no artigo 37, parágrafo 5°, da Constituição Federal, tem dado ensejo ao entendimento de que são imprescritíveis as ações ajuizadas em detrimento de atos administrativos que deram azo a danos ao Erário. No entanto, passado tanto tempo, 'a ausência de citação prévia restringe os meios de defesa, impedindo o desenvolvimento válido e regular do processo (...) '.
Ressaltam que, em 13 anos, jamais foram notificados a se manifestarem a respeito de eventual prejuízo ao Erário. E que não se pode mais garantir a eles 'o devido processo legal, com o respeito ao contraditório e à ampla defesa, ferindo de morte as garantias individuais constitucionalmente previstas.'
Quanto ao mérito, contestam a existência de qualquer vício ou prejuízo ao Erário. Afirma que, 'Ao contrário do que se pretendeu demonstrar na Instrução Técnica e demais despachos dos autos', os benefícios planejados pelo SESI/PR com a implantação do Plano de Demissão Voluntária no exercício de 2004 de fato se concretizaram.
Consideram que todo e qualquer PDV 'deve ser focado em benefícios e resultados, tanto para a empresa como para o empregado.', pelo que seria equivocada a ideia de que a finalidade de um PDV seja 'apenas uma redução de gastos de pessoal'. 
O TCU teria dado importância tão somente, ao dispêndio financeiro ocorrido com o PDV, o eventual custo de demissões em massa, e a ausência de redução do quadro de pessoal. Porém, 'a redução de despesas com pessoal não era o foco principal do Plano de Desligamento Voluntário implantado', o qual 'pode estar fundamentado' na necessidade de renovação e especialização do quadro funcional; no cuidado com as pessoas que por muitos anos prestaram serviços à Entidade; na redução do número de ações trabalhistas ajuizadas pelos empregados dispensados.
Alegam que o aumento de quantitativo de pessoal e a elevação dos gastos não são suficientes para caracterizar o PDV como ineficiente e causador de prejuízo. Admitem que o raciocínio adotado pelo TCU 'pode até ser metodologicamente coerente', porém, a decisão de implementação do Programa levou em consideração aspectos mais amplos, de sorte que o raciocínio adotado para constituição desta TCE não é suficiente para que se exija dos responsáveis o ressarcimento de valores.
Ressaltam que o estudo de viabilidade no qual se baseou a decisão de implementar o PDV previa vantagens de ordem financeira e operacional de médio e longo prazo, sendo que tal premissa não foi considerada pelo TCU. As vantagens que teriam sido geradas pela oxigenação e especialização do quadro de pessoal ao longo dos exercícios seguintes não foram consideradas.
Afirmam que o aumento nas despesas com pessoal foi fundamental para a inovação, desenvolvimento e a melhoria dos produtos e serviços oferecidos pelo Sesi/PR. E que a nova estrutura corporativa gerou significativo aumento da receita de serviços que elevaram a entidade a um patamar de grandeza jamais experimentado.
Argumentam que havia, na gestão anterior, uma grande concentração de empregados lotados na área meio em detrimento da área fim da entidade. Seria este, também, um dos motivos de implantação do PDV. Tal situação teria sido, inclusive, apontada pela CGU no Relatório de Auditoria n° 161315/2005, no qual se informa que 73% das despesas com pessoal foram efetuadas com funcionários que não atuavam na área de Negócio da Unidade.
Afirmam que a estrutura então existente, que vinha da gestão anterior, era retrógrada, com uma grande concentração de pessoas na área meio (a gestão de Rodrigo Costa da Rocha Loures iniciou em 2003) . Esses profissionais, 'apesar do muito tempo de casa, eram detentores de baixa escolaridade e não tinham condições técnicas e operacionais de atenderem às demandas da área finalística', de modo que realocá-los não seria a melhor opção. As dificuldades para se resolver tal situação 'ultrapassavam os limites de uma superficial conta matemática e exigiam providências eficientes por parte dos gestores'. Uma demissão em massa, 'com todos os impactos e traumas que historicamente causam, nunca se mostrou como sendo a melhor opção.'
Procuram demonstrar que o PDV adotado foi a opção mais vantajosa ao Sesi/PR, em comparação com a demissão em massa. Evocam fundamentos teóricos de que em uma reorganização estrutural, relacionada à melhor adequação da entidade à realidade, em contexto de aumento da competitividade, o PDV seria mais vantajoso. 
Já a demissão em massa, que seria a alternativa, usualmente traria à organização uma série de consequências negativas inesperadas. Afetaria o ambiente de trabalho, a eficiência interna e a eficácia organizacional, como reflexos que os enxugamentos têm em cada indivíduo que permanece na organização. Além de que afetaria também a imagem externa da entidade. Ao contrário do que poderia se esperar, 'enxugamentos tendem a diminuir o espírito empreendedor da organização, à medida que a tensão e a insegurança acabam por minar a propensão a assumir riscos.' 
Haveria ainda um aumento significativo no nível de reclamatórias trabalhistas e deterioração do relacionamento da organização com o representante dos empregados (representação sindical) .
Não haveria dúvidas de que o PDV criaria um clima para os colaboradores que influenciaria positivamente e diretamente nos resultados operacionais da empresa.
Historicamente, segundo os dependentes, empresas que reduzem seu quadro de pessoal indiscriminadamente, com foco apenas na redução de custos, obtêm resultados decepcionantes. Programas dessa natureza 'devem ser conduzidos de forma pensada, respeitosa e justa', na busca de maior eficácia dentro do escopo institucional. Sem deixar de se atentar para a situação das pessoas a serem desligadas da entidade, procurando minimizar efeitos traumáticos a quem por longo período tenha com ela colaborado. De modo que existe um uma enorme distância entre os ganhos de um plano de desligamento voluntário, devidamente estruturado, e 'a alternativa posta como correta por esta Egrégia Corte de Contas, tal seja a demissão em massa dos nossos colaboradores.'
Contestam enfaticamente a ideia de que não foram realizados estudos prévios para a implantação do PDV. Apresentam, em anexo, os estudos de viabilidade realizados - 'Resumo dos Estudos Técnicos' (peça 49, p. 93/101 e peça 50, p. 1/17) . Estudos estes que contemplam, dentre outros aspectos, projeções e impactos de caixa.
Importa observar que consta no documento Memória de Reunião de Diretoria de 8/6/2004 (peça 31, p. 3-4) referência a um grupo de trabalho instituído com a incumbência de realizar estudo técnico a fim de subsidiar a Administração do Sesi/Senai sobre as vantagens ou não de se implementar plano de demissão voluntária. 
Após apresentação, pelo mencionado grupo de trabalho, do resultado dos estudos realizados, foram levantadas algumas questões pelo comitê executivo do Sesi/Senai. Questões estas que somente foram deliberadas após 'exaustivas discussões'. 
Uma das questões consistia na seguinte pergunta: 'Há vantagem financeira para o SESI/SENAI na implantação do PDV?' (pergunta n. 3) . A resposta dada a esta questão, pelo referido comitê, foi a seguinte: 'Sim, uma vez que os profissionais mais antigos detentores das maiores remunerações [constituem] o principal público alvo do PDV e consequentemente as Entidades poderão ter uma redução do salário médio praticado.'
Em caráter de conclusão, consta no mencionado documento (Memória de Reunião de Diretoria) , a seguinte assertiva: 'Após longo debate sobre a implantação do Programa de Demissão Voluntária, o comitê executivo definiu que há vantagem às Entidades, sobretudo de ordem financeira e operacional, a médio e longo prazo.'
Asseveram que o processo foi conduzido com 'todo o zelo e transparência, consubstanciado nos princípios da impessoalidade, economicidade e eficiência. Não existem indícios de qualquer irregularidade no processo.' E, em alusão ao que consta no item 9.1.4.2 do RA 161315/2005 - Motivação inadequada uma vez que foi considerado o interesse particular dos servidores em detrimento do interesse público (peça 3, p.23-24) , que há uma 'flagrante distorção do que foi publicado no documento 'Cartilha para o Funcionário', no ponto em que é mencionada a preocupação 'em continuar alinhando as expectativas pessoais profissionais às necessidades do SESI e SENAI'. Tal cartilha foi desenvolvida para o público alvo do PDV, os funcionários, a quem se pretendia fazer 'um apelo emocional e de respeito, jamais, uma forma de dizer que o PDV foi criado para atender súplicas de funcionários, ou beneficiar quem quer que seja.'
Alegam que aumento de quantitativo de pessoal é totalmente justificável e, por si só, não sugere que tenha havido qualquer infringência às normas e princípios legais, sendo que o objetivo do PDV não era, simplesmente, reduzir gastos com pessoal.
Mencionam que a própria CGU identificara demasiada concentração de servidores na área meio, tendo recomendado, em observância ao disposto no Acórdão 575/1999-TCU-Plenário, da relatoria do Ministro Lincoln Magalhães da Rocha, (...) a priorização da alocação de servidores na área fim. 
A contratação de novos profissionais, 'com a expertise necessária para atuação na área finalística', [deu-se] em razão da necessidade de inovar, de criar serviços próprios, de gerar resultados e, especialmente, [de] fazer cumprir a missão institucional da instituição.
Enfatizam que as vantagens de ordem financeira e operacional somente seriam alcançadas a médio e longo prazo, 'conforme planejado e formalizado pelos gestores.' Que o PDV teve objetivos 'no mínimo transparentes e razoáveis, e que foram plenamente satisfeitos'. E que houve retorno financeiro, obtido por meio do aumento das receitas de serviços. 
Demonstram que[,] a partir de 2005[,] houve substancial aumento de colaboradores alocados na área fim e, proporcionalmente, houve redução na área meio (de 3,5/10 em 2003 para 1,4/10 em 2007) , conforme evidenciam em quadro demonstrativo, o qual se transcreve: 
	Quantidade de funcionários por atividade (meio/fim) 

	Atividade
	1999
	2000
	2001
	2002
	2003
	2004
	2005
	2006
	2007

	Meio
	139
	134
	136
	137
	141
	109
	147
	174
	176

	Fim
	554
	441
	377
	389
	406
	419
	620
	928
	1.240

	Total
	693
	575
	513
	526
	547
	528
	767
	1.102
	1.416

Com isso estaria demonstrado que 'o PDV foi efetivo na redistribuição de colaboradores' e proporcionou 'maior eficiência por parte dos colaboradores meio'. E estaria demonstrado também que as contratações após o PDV eram, de fato, necessárias, foram positivas para a entidade, 'e estiveram alinhadas às melhores práticas de mercado'. E assim, 'reafirma-se que o PDV cumpriu seu objetivo estratégico de médio e longo [prazos].'
Afirmam que houve significativo aumento de receita da venda de serviços a partir de 2004. Fato este que demonstraria a boa aceitação dos serviços oferecidos (atividade finalística do Sesi/PR) , e que isso teria ocorrido em razão do PDV. 
Apresentam um quadro que demonstra a evolução anual das despesas com pessoal e as receitas de serviços, de 2000 a 2008, conforme se colacionam:
Consideram que a melhora na relação entre despesas de pessoal e receita de serviços, que teria ocorrido em razão do PDV, levou o Sesi/PR a obter, no período (2004 a 2008) , um ganho de 17,1 milhões de reais, em comparação com o que obteria caso fosse mantida a proporção de 2002 e 2003 (3,22 - relação entre despesas de pessoal e encargos sociais versus receita de serviços) . Inexistiria, assim, prejuízo ao erário. Consequentemente, não haveria que se falar em débito ou ressarcimento. 
Sustentam que a legislação não define 'providências objetivas' para realização de Programa de Desligamento Incentivado - PDI. Reconhecem a necessidade de se realizar previamente estudo de viabilidade técnica e financeira, além de se atentar para os princípios inscritos nos artigos 37 e 70 da Constituição, conforme assentado na jurisprudência do TCU. Contudo, 'não existem julgamentos nessa Egrégia Corte que vinculem a eficiência de programas dessa natureza à simples redução de gastos com pessoal, muito pelo contrário, a aferição dessa grandeza revela-se pelos benefícios à entidade.' E argumentam que 'um programa dessa natureza tem uma ampla abrangência significativa, que as vezes escapa a uma restrita e determinada quantificação financeira. Ou seja, existem outros meios de se aferir a economicidade e a eficiência desses programas.'
Afirmam que boa parte dos profissionais que aderiram ao PDV já eram, na época, aposentados pelo regime geral do INSS, e já haviam sacado, por ocasião da concessão do benefício previdenciário, os depósitos realizados em suas contas vinculadas do FGTS. Em relação a esses profissionais, teria havido um ajuste no PDV, 'de modo que a multa rescisória de 40% calculada tão somente sobre os depósitos realizados no período pós aposentadoria.' Tal ajuste no PDV teria trazido uma significativa economia aos cofres do Sesi/PR, praticamente compensando, em muitos casos, os valores pagos enquanto indenização do Programa com a multa rescisória.
III.2 Análise das alegações de defesa 
III.2.1 Análise das alegações de defesa de Rodrigo Costa da Rocha Loures e de Antônio Bento Rodrigues Pontes
Quanto à alegação preliminar de que teria ocorrido a prescrição da pretensão punitiva e a inferência de que isso implicaria em não mais se discutir eventual dano ao Erário, deve ser rechaçada de pronto. Esta matéria já se encontra pacificada, no âmbito deste Tribunal em consonância com o STF no julgamento do Mandado de Segurança nº 26.210-9/DF, em 04/09/2008 e conforme a Súmula-TCU 282, enunciada: 'As ações de ressarcimento movidas pelo Estado contra os agentes causadores de danos ao erário são imprescritíveis.' Nessa linha é a jurisprudência pacificada desta Corte de Contas, exemplificada no Acórdão 232/2017-TCU-Primeira Câmara, da relatoria do Ministro Bruno Dantas.
Não faz sentido a alegação de que o transcorrer do tempo implicou em restrição aos meios de defesa, com impedimento ao desenvolvimento válido e regular do processo. A uma porque os responsáveis têm ciência dos questionamentos a respeito do PDV implementado em 2004 desde a auditoria de avaliação da gestão 2004, realizada pela CGU, cujo Relatório é datado de 25 de abril de 2005 (peça 3, p. 9/36) , e a duas porque os aspectos questionados não demandam apresentação de provas atualmente indisponíveis. Tanto é que puderam sim exercer plenamente a defesa, tendo em vista a natureza da imputação. Não fizeram menção a qualquer elemento de prova que porventura tivesse faltado em razão do tempo decorrido. 
Quanto ao mérito, não há como acolher a argumentação da defesa de que houve benefícios financeiros e operacionais devido a implantação do PDV, como o aumento de receita de serviços prestados e a suposta inovação, desenvolvimento e melhoria dos produtos e serviços oferecidos pelo Sesi/PR.
Há que se reconhecer que houve, entre 2004 e 2008, significativo aumento de receita de serviços prestados. E que isso é um fato positivo, pois indica que mais serviços foram prestados. Contudo, não há como acolher a argumentação da defesa de que o aumento de receita de serviços prestados tenha ocorrido devido ao PDV. Não há como estabelecer esta relação de causa e efeito (pretendida pela defesa) . Nem mesmo que o PDV tenha contribuído para isso. 
Se [a] (...) receita de serviços prestados aumentou em razão de novas contratações e da alocação de uma proporção maior de funcionários na área fim, conforme alega a defesa, por que razão isso também não ocorreria se o Sesi/PR tivesse optado por demitir os funcionários que não mais se adequavam aos propósitos da entidade? Vale repetir aqui que o custo do pagamento de todos os direitos rescisórios da demissão, sem justa causa, seria de R$ 2.538.308,00, de acordo com a CGU, e o PDV gerou um dispêndio de R$ 7.137.758,00. 
Do mesmo modo ocorre em relação a outros supostos benefícios (mencionados pela defesa) . Caso de fato tenham ocorrido (inovação, desenvolvimento e melhoria dos produtos e serviços oferecidos) , não há como reconhecer que o PDV tenha sido a causa. Mesmo porque a renovação do quadro de funcionários poderia ter sido implementada a um custo significativamente menor, por meio de demissão sem justa causa.  
Há que se considerar também que as demissões ocorreram por opção dos funcionários (devido ao incentivo dado pelo PDV) . A escolha de quem seria demitido deixou de ser do Sesi/PR. Demitiram-se apenas os que não se adequavam aos interesses da entidade? 
Além disso, embora a relação entre despesas de pessoal e receita de serviços tenha melhorado, constata-se, pelo quadro apresentado (parágrafo 41) , que o aumento nominal das despesas com pessoal foi maior que o aumento das receitas de serviços. 
Quanto à afirmação de que 'a multa rescisória de 40% calculada tão somente sobre os depósitos realizados no período pós aposentadoria' teria trazido uma significativa economia aos cofres do Sesi/PR, há que se considerar que isso não gera consequências em relação à análise que ora se realiza. É que os defendentes não demonstraram que o comparativo da CGU (Relatório de Auditoria n. 161315/2005) , entre o custo da demissão sem justa causa e o PDV (para os mesmos funcionários) , tenha sido efetuado de forma equivocada nesse sentido.
Desse modo, não há como acolher as alegações de defesa trazidas pelo Sr. Rodrigo Costa da Rocha Loures e pelo Sr. Antônio Bento Rodrigues Pontes, pelo que devem ser responsabilizados pelo montante integral do débito, solidariamente entre si.
III.1.2 Alegações de defesa de José Antônio Fares
Em atenção à citação, José Antônio Fares, pelos advogados por ele constituídos (peça 44) , compareceu aos autos com suas alegações de defesa (peças 47 e 48) .
Os argumentos trazidos consistem basicamente em uma repetição da defesa por Rodrigo Costa da Rocha Loures e Antônio Bento Rodrigues Pontes (são os mesmos advogados) .
Em acréscimo, a defesa alega que, em razão do cargo à época ocupado pelo Sr. José Antônio Fares (Diretor de Recursos Humanos) , sua participação no processo de PDV foi 'meramente opinativa', e que sua inclusão no rol de responsáveis pelas contas do exercício de 2004, 'NO ANO CALENDÁRIO DE 2017, ofende ao princípio constitucional da segurança jurídica', sendo que 'sua inserção nos autos - apenas agora - gera incontestável CERCEAMENTO DE DEFESA'.
Contesta o posicionamento da unidade técnica, expresso na instrução anterior (peça 32) , especialmente no que diz respeito à responsabilização do Sr. José Antônio Fares, ao vincular sua atuação ao 'pagamento indevido do PDV'. Refere-se ao item 7 e subitens 7.1, 7.2 e 7.3 da mencionada instrução, onde consta: '7.1. sugeriu a instituição do grupo de trabalho (...) 7.2. instituiu o grupo de trabalho (...) 7.3 definiu que havia vantagens (...) ' na implantação do PDV.
Segundo a defesa, o cargo ocupado pelo defendente não lhe conferia 'qualquer poder efetivo de decisão'. Os poderes a ele conferidos 'jamais atingiram tamanha grandeza a ponto de conferir-lhe a competência de DEFINIR a existência de vantagens na implementação do Plano de Demissão Voluntári[a] - PDV', sendo que 'Nunca existiu prerrogativa legal e de fato para que ele fizesse isso!'
Tanto é que 'resta demonstrado que o 'Termo de Aprovação do Plano de Demissão Voluntária' foi assinado pelo Diretor Regional do SESI/PR.'
Pela natureza do cargo ocupado pelo defendente, 'seu poder sempre foi OPINATIVO e SUBORDINADO, nunca com viés decisório!'
Ressalta a defesa que sua participação na Reunião da Diretoria de 08/06/2014 foi de ordem regimental e consultiva, referindo-se à Memória de Reunião de Diretoria (peça 31, p. 3/4) , na qual foi apresentado, por um grupo de trabalho instituído, o resultado do estudo realizado quanto à conveniência, ou não, da implantação do PDV. Tanto é que consta na correspondente Memória de Reunião de Diretoria (peça 31, p. 3/4) : 'Ficou acertado que os estudos e a presente memória de reunião serão encaminhados aos Diretores Regionais do SESI e do SENAI para aprovação', sendo que inexiste, em referido documento, 'qualquer decisão por parte do PETICIONÁRIO, além do seu voto'. Contesta, com isso, o contido no subitem 7.3 da instrução anterior (peça 32) - '7.3 definiu que havia vantagens (...) '.
Alega ainda que 'o Diretor do Recursos Humanos, na condição de suporte técnico - semelhante ao do parecerista - não ordena despesas, não gerencia, arrecada, guarda, ou administra quaisquer bens, dinheiros ou valores públicos', sendo que, por tais motivos, sequer consta do Rol de Responsáveis da Instrução Normativa - TCU N° 63, de 1º de setembro de 2010.'
III.2.2 Análise das alegações de defesa de José Antônio Fares
Não há como acolher a argumentação da defesa do Sr. José Antônio Fares de que houve benefícios financeiros e operacionais devido à implantação do PDV, conforme exposto na análise das alegações de defesa de Rodrigo Costa da Rocha Loures e de Antônio Bento Rodrigues Pontes (os argumentos trazidos são os mesmos) . De igual modo a alegação de que teria ocorrido a prescrição da pretensão punitiva e que isso implicaria em não mais se discutir eventual dano ao Erário deve ser rechaçada de pronto.
Também não há como acolher o argumento de que o defendente não pode ser responsabilizado porque seu nome não consta no rol de responsáveis pelas contas do exercício de 2004. Segue-se a linha adotada no Acórdão 3344/2011-TCU-Primeira Câmara, no qual o Relator, Ministro Ubiratan Aguiar, assim se posicionou:
'21. Penso que este Tribunal ao apreciar o caso concreto pode, apesar de não estarem relacionados no rol de responsáveis, reconhecer que outros agentes praticaram atos que, pela sua natureza, devam ser objeto de responsabilização em processo de contas, principalmente, como é o caso ora em análise, tendo presentes o grau de reprovabilidade na conduta dos responsáveis.
Contudo, em face dos argumentos trazidos pelo Sr. Antônio Augusto Fares quanto aos poderes de que dispunha e quanto aos atos por ele praticados, há que se reconhecer que não se pode responsabilizá-lo pelo débito, já que empalidece, sob esse prisma, a relação causa e efeito que deve preceder qualquer responsabilização por débito. Nesse sentido, as alegações de defesa merecem ser acolhidas.
V - CONCLUSÃO
Em face da análise [acima] promovida (...) , propõe-se rejeitar as alegações de defesa apresentadas pelos Srs. Rodrigo Costa da Rocha Loures e de Antônio Bento Rodrigues Pontes, uma vez que não foram suficientes para elidir as irregularidades a eles atribuídas. 
Os argumentos de defesa dos referidos responsáveis tampouco lograram afastar o débito a eles imputado. Ademais, inexistem nos autos elementos que demonstrem sua boa-fé ou a ocorrência de outros excludentes de culpabilidade. Desse modo, suas contas devem, desde logo, ser julgadas irregulares, nos termos do art. 202, § 6º, do Regimento Interno/TCU, procedendo-se à sua condenação em débito e à aplicação da multa prevista no art. 57 da Lei 8.443/1992. 
Já em relação ao Sr. José Antônio Fares (...) , propõe-se acolher as alegações de defesa por ele apresentadas, uma vez que foram suficientes para afastar o débito relacionado ao prejuízo causado ao Sesi/PR em razão da implantação do Plano de Demissão Voluntária no exercício de 2004.
Cumpre observar que em instrução anterior (peça 9) , as irregularidades e impropriedades relacionadas ao Programa de Demissão Voluntária, apontadas nos itens 9.1.4.1, 9.1.4.2, 9.1.4.3 e 9.1.4.4 do Relatório de Auditoria/CGU n. 161315/2005 (peça 3, p. 9/36) , relatadas nos itens 81 a 85.1 da mencionada instrução, ensejaram a formulação de propostas de determinação ao Sesi/PR, quanto a cuidados a serem tomados no caso de novos Planos de Desligamento Voluntário - PDV. 
A par disso, estas mesmas irregularidades ensejaram a formulação de propostas de determinação à Controladoria Geral da União, para que por ocasião das próximas prestações de contas anuais do Sesi/PR, inclua nas suas verificações, em campo específico, aspectos relacionados ao PDV.
Além disso, o apontamento do item 9.3.1.1 do Relatório de Auditoria/CGU n. 161315/2005 (peça 3, p.9/36) - contribuição não paritária no custeio do Plano de Previdência Complementar, relatado nos itens 95 a 117 da mencionada instrução anterior (peça 9) , ensejou a formulação de proposta de determinação à CGU, para que, por ocasião das próximas prestações de contas anuais do Sesi/PR, inclua nas suas verificações, em campo específico, informações acerca da continuidade ou não da observância pelo Sesi/PR do limite da paridade imposto pelo art. 202, § 3º, da Constituição Federal, com a redação dada pela Emenda Constitucional 20/98, e pelo art. 6º, § 1º, da Lei Complementar 108, de 29/5/2001.
Assim, as determinações então propostas, fundamentadas nos itens 81 a 85.1 e 95 a 117 da instrução anterior (peça 9) , devem ser acrescentadas às propostas formuladas nesta instrução, com os ajustes considerados necessários.
Deixa-se de propor qualquer encaminhamento com relação à aplicação de multa aos responsáveis, tendo em vista a ocorrência da prescrição da pretensão punitiva."
15.	Com tais considerações, a proposta de mérito da Sec/PR - já acrescida do encaminhamento constante da instrução da peça 9 - foi redigida nos seguintes termos (peças 53, pp. 13/15, 54 e 55) :
"I) rejeitar as alegações de defesa apresentadas pelos responsáveis Rodrigo Costa da Rocha Loures e Antônio Bento Rodrigues Pontes;  
II) com fundamento nos arts. 1º, inciso I, 16, inciso III, alínea 'c' da Lei 8.443/1992 c/c os arts. 19 e 23, inciso III, da mesma Lei, e com arts. 1º, inciso I, 209, inciso III, 210 e 214, inciso III, do Regimento Interno, julgar irregulares as contas dos Srs. Rodrigo Costa da Rocha Loures e Antônio Bento Rodrigues Pontes, condenando-os ao pagamento da quantia a seguir especificada, com a fixação do prazo de quinze dias, a contar das notificações, para comprovarem, perante o Tribunal (art. 214, inciso III, alínea 'a', do Regimento Interno) , o recolhimento da dívida aos cofres do Departamento Regional do Serviço Social da Indústria no Estado do Paraná - Sesi/PR, atualizada monetariamente e acrescida dos juros de mora, calculados a partir da data discriminada, até a data do recolhimento, na forma prevista na legislação em vigor:
	DATA
	VALOR (R$) 

	31/12/2004
	4.599.450,00

Valor atualizado até 29/8/2018: 18.702.487,53
III) autorizar, desde logo, nos termos do art. 28, inciso II, da Lei 8.443/1992, a cobrança judicial da dívida, caso não atendidas as notificações;
IV) acolher as alegações de defesa apresentadas pelo Sr. José Antônio Fares; 
V) com fundamento nos arts. 1º, inciso I, 16, inciso I, 17 e 23, inciso I, da Lei 8.443/1992, c/c os arts. 1º, inciso I, 207 e 214, inciso I, do Regimento Interno, julgar regulares as contas dos demais responsáveis, dando-se-lhes quitação plena;
VI) determinar ao Serviço Social da Indústria - Departamento Regional no Estado do Paraná - Sesi/PR que, no caso de novos Planos de Desligamento Voluntário - PDV, observe: 
VI.1) a realização de minucioso estudo prévio, no qual esteja claramente evidenciada a economicidade na implementação da medida, sem prejuízo de incluir cláusulas que vedem a adesão de empregados que ocupem cargos ou desempenhem funções imprescindíveis para o Sesi/PR, ainda que compreendidos no público-alvo; 
VI.2) a definição o público alvo (cargos e/ou funções) , bem como as condições que permitam e as que impeçam a participação no referido Plano; 
VI.3) a fundamentação e a definição do público alvo sob os aspectos organizacionais, técnicos e financeiros; 
VI.4) o estabelecimento, como requisito para a aceitação de adesão, de limite máximo de desembolso total (verbas rescisórias mais indenização) , inferior ao que o Sesi/PR despenderia com o empregado-optante, caso este permanecesse nos quadros da Entidade até perfazer o tempo necessário para requerer sua aposentadoria integral nos termos do art. 53 da Lei 8.213/91; 
VI.5) a determinação, para cada classe ou categoria do público alvo, dos incentivos a que farão jus os optantes, bem como, se for o caso, a progressividade da indenização em razão do tempo de efetivo trabalho na Entidade; 
VI.6) ao executar o Plano de Desligamento Voluntário - PDV, se houve discriminação, para cada optante, das seguintes informações:
VI.6.1) o tempo de efetivo trabalho na Entidade; 
VI.6.2) o tempo necessário para preencher os requisitos a fim de requerer sua aposentadoria integral nos moldes do art. 53 da Lei 8.213/91; 
VI.6.2) o total desembolsado em virtude do desligamento, discriminando cada uma das verbas rescisórias, bem como a indenização paga em vista da adesão ao Plano; 
VI.6.3) o total que seria desembolsado (salários, encargos etc.) caso o optante permanecesse na Entidade até perfazer o tempo necessário para requerer sua aposentadoria integral nos moldes do art. 53 da Lei 8.213/91; 
VI.6.3) a rejeição, justificadamente, da adesão de empregados que ocupem cargos ou desempenhem funções imprescindíveis para a Entidade, ainda que incluídos no público alvo do Plano;
VII) determinar à Controladoria Geral da União que, por ocasião das próximas prestações de contas anuais do Sesi/PR, inclua nas suas verificações, em campo específico, o que segue: 
VII.1) informações acerca da continuidade ou não da observância pelo Sesi/PR do limite da paridade imposto pelo art. 202, § 3º, da Constituição Federal, com a redação dada pela Emenda Constitucional 20/98, e pelo art. 6º, § 1º, da Lei Complementar 108, de 29/5/2001; 
VII.2) a existência de Plano de Desligamento Voluntário - PDV, no âmbito do Sesi/PR, considerando, dentre outros aspectos que acharem tecnicamente viável, os seguintes: 
VII.2.1) a definição o público alvo (cargos e/ou funções) , bem como as condições que permitam e as que impeçam a participação no referido Plano; 
VII.2.2) a fundamentação e a definição do público alvo sob os aspectos organizacionais, técnicos e financeiros; 
VII.2.3) o estabelecimento, como requisito para a aceitação de adesão, de limite máximo de desembolso total (verbas rescisórias mais indenização) , inferior ao que o Sesi/PR despenderia com o empregado-optante, caso este permanecesse nos quadros da Entidade até perfazer o tempo necessário para requerer sua aposentadoria integral nos termos do art. 53 da Lei 8.213/91; 
VII.2.4) a determinação, para cada classe ou categoria do público alvo, dos incentivos a que farão jus os optantes, bem como, se for o caso, a progressividade da indenização em razão do tempo de efetivo trabalho na Entidade; 
VII.2.5) ao executar o Plano de Desligamento Voluntário - PDV, se houve discriminação, para cada optante, das seguintes informações: 
VII.2.5.1) o tempo de efetivo trabalho na Entidade; 
VII.2.5.2) o tempo necessário para preencher os requisitos a fim de requerer sua aposentadoria integral nos moldes do art. 53 da Lei 8.213/91; 
VII.2.5.3) o total desembolsado em virtude do desligamento, discriminando cada uma das verbas rescisórias, bem como a indenização paga em vista da adesão ao Plano; 
VII.2.5.4) o total que seria desembolsado (salários, encargos etc) caso o optante permanecesse na Entidade até perfazer o tempo necessário para requerer sua aposentadoria integral nos moldes do art. 53 da Lei 8.213/91; 
VII.2.5.5) rejeição, justificadamente, da adesão de empregados que ocupem cargos ou desempenhem funções imprescindíveis para a Entidade, ainda que incluídos no público alvo do Plano;
VIII) encaminhar cópia da deliberação que sobrevier ao Procurador-Chefe da Procuradoria da República no Paraná, nos termos do § 3º do art. 16 da Lei 8.443/1992 c/c o § 7º do art. 209 do Regimento Interno do TCU, para adoção das medidas cabíveis, e comunicar-lhe que o relatório e o voto que a fundamentarem podem ser acessados por meio do endereço eletrônico www.tcu.gov.br/acordaos e que, caso haja interesse, o Tribunal pode enviar cópia desses documentos sem qualquer custo."
16.	O Parquet especializado, representado pelo Procurador Marinus Eduardo De Vries Marsico, anui ao encaminhamento alvitrado pela Sec/PR (peça 56) .
	É o Relatório.

Alexander Miranda (OAB/PR 43.462), Camila Gaeski (OAB/PR 44.110), Christian Schramm Jorge (OAB/PR 25.957), Claudia Beeck Moreira de Souza (OAB/PR 46.108), Clayton Gomes de Medeiros (OAB/PR 59.941), Fábio Dias Vieira (OAB/PR 36.687), Fabíola de Fátima Barroso (OAB/PR 31.211), Juliano Gurski da Silva (OAB/PR 48.085), Marco Antônio Guimarães (OAB/PR 22.427), Narjara Cheyenne Carmelo Andriet (OAB/PR 50.506), Rodrigo Pozzobon (OAB/PR 22.997) e Thiago Bertapelli (OAB/PR 31.078).

Procurador Marinus Eduardo De Vries Marsico.

PRESTAÇÃO DE CONTAS. DEPARTAMENTO REGIONAL DO SERVIÇO SOCIAL DA INDÚSTRIA NO ESTADO DO PARANÁ - SESI/PR. EXERCÍCIO DE 2004. APROVAÇÃO DE PLANO DE DEMISSÃO VOLUNTÁRIA SEM O DEVIDO PLANEJAMENTO. ATENDIMENTO DO INTERESSE PRIVADO EM DETRIMENTO DO INTERESSE PÚBLICO. PAGAMENTO DE VERBAS EXCESSIVAS NÃO PREVISTAS EM LEI. CITAÇÃO. ALEGAÇÕES DE DEFESA. NÃO ACOLHIMENTO. CONTAS IRREGULARES DE DOIS GESTORES, COM IMPUTAÇÃO DE DÉBITO. PRESCRIÇÃO DA PRETENSÃO PUNITIVA. CONTAS REGULARES DOS DEMAIS GESTORES, DANDO-SE-LHES QUITAÇÃO PLENA. CIÊNCIA À ENTIDADE. 1) Julgam-se irregulares as contas dos responsáveis que deram ensejo a dano ao erário decorrente de ato de gestão ilegítimo ou antieconômico, nos termos do art. 16, inciso III, alínea c, da Lei 8.443/1992. 2) A premissa para que seja constatada a economicidade de um processo de incentivo à demissão voluntária é que o prêmio a ser concedido ao funcionário submetido ao regime da Consolidação das Leis Trabalhistas seja maior do que a verba a receber no caso de pedido de dispensa pelo empregado, mas menor, ou no máximo igual, ao montante a ser pago no caso de dispensa imotivada pelo empregador. 3) A pretensão punitiva do Tribunal de Contas da União subordina-se ao prazo geral de prescrição de dez anos indicado no art. 205 do Código Civil (Acórdão 1.441/2016 - Plenário).

PRESTAÇÃO DE CONTAS SIMPLIFICADA (PCSP)

Secretaria do TCU no Estado do Paraná - Sec/PR.

Cuida-se da Prestação de Contas do Departamento Regional do Serviço Social da Indústria no Estado do Paraná - Sesi/PR, relativa ao exercício de 2004.
2.	Em instrução de 12/6/2005, a então Secex/PR, atual Secretaria do TCU no Estado do Paraná - Sec/PR, propôs o sobrestamento deste processo em função da possível repercussão de fatos narrados no âmbito do TC-Processo 004.531/2004-5, que cuidava de Representação para apurar irregularidades na transferência de verba do Sesi/PR e do SENAI/PR ao Instituto Euvaldo Lodi (peça 3, pp. 46/47) .
3.	Mediante o Acórdão 1537/2005-TCU-Primeira Câmara (Ata 25/2005, Relação 135/2005) , o Tribunal deliberou pelo sobrestamento deste processo até a apreciação definitiva do mencionado TC-Processo 004.531/2004-5.
4.	Por meio da instrução constante da peça 6, a Sec/PR apontou que o multicitado TC-Processo 004.531/2004-5 havia sido apreciado no mérito, de forma definitiva, mediante o Acórdão 1869/2015-TCU-Plenário, prolatado em 29/7 daquele ano, o que levou aquela unidade instrutiva a propor o levantamento do sobrestamento destes autos. 
5.	No despacho constante da peça 8, determinei a realização da medida acima proposta pela Sec/PR e o retorno dos autos àquela unidade técnica para continuidade da apreciação do feito. 
6.	À peça 9, a Sec/PR instruiu os autos e, após afirmar que as irregularidades tratadas na Tomada de Contas Especial instaurada em decorrência de Acórdão prolatado nos autos do TC-Processo 004.531/2004-5, autuada nesta Corte sob o TC-Processo 032.185/2013-8, não interfeririam no mérito deste processo, propôs, de forma sintética: i) o julgamento pela regularidade com ressalva das contas dos Srs. Rodrigo Costa da Rocha Loures e Antônio Bento Rodrigues Pontes; ii) o julgamento pela regularidade das contas dos demais gestores; iii) a expedição de determinações ao SESI/PR e à Controladoria-Geral da União. 
7.	Tal proposta, que havia sido acolhida pelo escalão dirigente da Sec/PR (peças 10/11) , não foi acolhida pelo MP/TCU, o qual sugeriu a realização de audiências dos Srs. Rodrigo Costa da Rocha Loures e Antônio Bento Rodrigues Pontes em função das irregularidades as quais a unidade técnica entendeu suficientes, apenas, para ensejar o julgamento pela regularidade com ressalva de suas contas (peça 12) .
8.	No despacho constante da peça 13, determinei a realização das audiências sugeridas pelo Parquet especializado, em função das seguintes falhas: i) inconsistência no inventário de Bens Móveis; ii) falta de estudo prévio para definir os critérios do Plano de Demissão Voluntária - PDV, considerando aspectos de conveniência, oportunidade e economicidade; iii) motivação inadequada do PDV, tendo em vista que este teria atendido o interesse particular dos funcionários, em detrimento do interesse público; iv) fragilidade da regulamentação do PDV; v) consideração de tempo de serviço referente a contrato de trabalho anterior no cálculo do incentivo financeiro do PDV; e vi) inexistência de Plano de Cargos e Salários.
9.	Efetuada a medida saneadora, a Sec/PR, após analisar as razões de justificativa trazidas aos autos, em uníssono, propôs julgar irregulares as contas dos Srs. Rodrigo Costa da Rocha Loures e Antônio Bento Rodrigues Pontes, bem como julgar regulares as contas dos demais gestores constantes do rol de responsáveis deste processo, dando-se-lhes quitação plena. 
10.	O Parquet especializado anuiu ao encaminhamento alvitrado pela unidade técnica. 
11.	Ponderando melhor acerca deste feito, concluí que a irregularidade atinente ao Plano de Demissão Voluntária, pela qual os Srs. Rodrigo Costa da Rocha Loures e Antônio Bento Rodrigues Pontes haviam sido instados em audiência, em verdade, consubstanciava-se em dano ao erário, motivo pelo, por meio do despacho constante da peça 30, determinei o retorno dos autos à Sec/PR para a realização da citação daqueles gestores, bem como de eventual (ais) responsável (eis) pelo retrocitado PDV levado a efeito na entidade, que ocasionou débito da ordem de R$ 4,60 milhões.
12.	Na instrução da peça 32, a Sec/PR considerou necessária a inclusão do Sr. José Antônio Fares, Diretor Executivo e Diretor de Recursos Humanos do Sesi/PR no polo passivo destes autos. 
13.	Efetuadas as comunicações de praxe e encaminhadas as respectivas defesas, a unidade técnica, após analisá-las, alvitrou, em uníssono: i) acolher as alegações de defesa do Sr. José Antônio Fares; ii) julgar irregulares as contas dos Srs. Rodrigo Costa da Rocha Loures e Antônio Bento Rodrigues Pontes, condenando-os ao pagamento do débito apurado; iii) julgar regulares as contas dos demais responsáveis; iv) expedir determinações ao Sesi/PR e à Controladoria-Geral da União. 
14.	O encaminhamento acima, mais uma vez, foi acolhido pelo representante do MP/TCU.
15.	Antes de adentrar o exame deste feito, cumpre traçar breve histórico sobre o Plano de Demissão Voluntária levado a efeito pelo Sesi/PR. 
16.	Durante o exercício de 2004, o Sesi/PR instituiu um Plano de Incentivo Financeiro para rescisão contratual sem justa causa aberto a todos os seus funcionários. Além de verbas rescisórias, o programa disponibilizou um prêmio composto de: i) 0,6 salários por ano trabalhado; ii) bônus por tempo de serviço na unidade; e iii) benefício adicional para funcionários associados ao plano de previdência privada PREVISC.
17.	O PDV teve adesão de 79 funcionários em 2004, o que gerou dispêndio de R$ 7.137.758,00, sendo R$ 4.599.450,00 (65% do total) referentes ao prêmio financeiro e R$ 2.538.308,00 às demais verbas rescisórias, relativas aos direitos trabalhistas previstos para as demissões sem justa causa.
18.	De acordo com a Controladoria-Geral da União (peça 3, pp. 23/24) , a motivação para a realização do PDV teria sido a "preocupação de alinhar as expectativas pessoais profissionais às necessidades do SESI. E assim, percebemos e ouvimos a sinalização de funcionários que até então tem dado efetiva contribuição à entidade, mas que agora desejam dar um novo rumo a novos projetos de vida".
19.	Inicio o exame deste processo destacando que, compulsando os autos do TC-Processo 032.185/2013-8, referente à Tomada de Contas Especial instaurada em decorrência da Representação objeto do TC-Processo 004.531/2004-5, verifiquei que o Sr. Rodrigo Costa da Rocha Loures consta como responsável naqueloutro processo.
20.	Com efeito, em tese, tendo em vista que o mencionado TC-Processo 032.185/2013-8, de Relatoria do Ministro-Substituto Augusto Sherman Cavalcanti, ainda não foi julgado no mérito, poder-se-ia argumentar acerca de possível repercussão neste feito do quanto lá será decidido sobre tal responsável. 
21.	Todavia, como a proposta que apresentarei neste processo, como se verá adiante, é no sentido de julgar irregulares as contas do Sr. Rodrigo Costa da Rocha Loures, com a imputação do débito apurado, eventual reflexo daquele processo não teria o condão de agravar ainda mais a situação do responsável, não havendo, desse modo, óbices ao prosseguimento do feito nesta oportunidade.
22.	De forma sintética, tem-se que os responsáveis, inicialmente, foram instados em audiência, dentre outras ocorrências, por terem dado azo a Plano de Demissão Voluntária - PDV na entidade sem que este tivesse sido concebido com parâmetros objetivos e aderentes aos princípios que devem nortear toda ação da Administração Pública.
23.	Como já disposto acima, refleti que, em verdade, a irregularidade, por consubstanciar-se em prejuízo ao erário, deveria ser objeto de citação dos responsáveis. 
24.	O Sr. José Antônio Fares, de fato, não deve ser responsabilizado pelo débito, porquanto suas ações em relação ao PDV não possuíam caráter decisório, constituindo-se em sugestões que foram submetidas aos Diretores Regionais que tinham competência para aprová-las, ou não.
25.	Cito, a título de exemplo, a Reunião de Diretoria, cuja cópia consta à peça 31 (p. 4) . Em tal reunião, da qual o Sr. José Antônio Fares participou, foi sugerida a criação de um Grupo de Trabalho para que apresentasse sugestões acerca do indigitado Plano de Demissão Voluntária (peça 31, p. 1) . Mencionada sugestão foi expressamente encaminhada à Diretoria Regional para aprovação (peça 31, p. 4) .
26.	Em conclusão, tendo em vista que o Sr. José Antônio Fares somente foi incluído nestes autos na condição de possível agente causador do débito apurado, e que ficou evidenciado nos autos que não praticou os atos que deram ensejo ao prejuízo em foco, cumpre julgar regulares suas contas.  
27.	Já os Srs. Rodrigo Costa da Rocha Loures e Antônio Bento Rodrigues Pontes, instados a oferecer alegações de defesa, arguíram, dentre outras questões, que eventual demissão em massa dos funcionários poderia ocasionar traumas e impactos que deveriam ser evitados pelos gestores (peça 49, p. 18) . Afirmam, ainda, que a finalidade do PDV não era reduzir despesas ou enxugar custos com pessoal, mas sim reorganizar a estrutura da entidade e que ele teria pensado de forma a propiciar benefícios tanto para a entidade quanto para o (s) empregado (s) . 
28.	Ponderaram, ainda, que, no médio e longo prazos, a reestruturação seria capaz de gerar vantagens de ordem financeira e operacional (peça 49, p. 15) . 
29.	Esta Corte, no que tange a Planos de Desligamento Voluntário praticados no Sistema S, tem acolhido pronunciamento expressamente exarado pelo Parquet especializado, no sentido de que a premissa para que seja constatada a economicidade de um processo de incentivo à demissão voluntária é que o prêmio a ser concedido ao funcionário seja maior do que a verba a receber no caso de pedido de dispensa pelo empregado, mas menor, ou no máximo igual, ao montante a ser pago no caso de dispensa imotivada pelo empregador (Acórdão 2124/2011-TCU-Segunda Câmara, Relator Ministro Ubiratan Aguiar; 3.140/2010 - Primeira Câmara, Relator Ministro Augusto Nardes; 763/2010 - Segunda Câmara, Relator Ministro Benjamin Zymler e 1.487/2009 - Segunda Câmara, Relator Ministro-Substituto Augusto Sherman) .
30.	Ressalto que, especificamente no que tange ao Acórdão 763/2010-TCU-Segunda Câmara, de Relatoria do Ministro Benjamin Zymler, a Corte deu provimento a recurso impetrado por responsável que havia sido multado em razão de PDV antieconômico, ou seja, não se cuidou naquele caso concreto, de situação que deu ensejo a dano ao erário.  
31.	Insta destacar, ademais, que nas empresas estatais, a situação difere da ora em exame, porquanto aqueles empregados, embora não desfrutem de estabilidade formal, porque sujeitos ao regime celetista, dispõem de uma estabilidade relativamente maior. Nesse sentido, os casos de PDV naquelas empresas podem chegar a cifras que extrapolem o parâmetro descrito no subitem 29 acima sem que, necessariamente, tal montante seja considerado débito, situação que deve ser analisada à luz das peculiaridades da situação apreciada pela Corte de Contas. 
32.	No caso que ora se examina, os funcionários do Sesi/PR foram beneficiados com o quantum correspondente às verbas descritas nos subitens i, ii e iii do item 16 acima, que consubstanciou o excesso em relação às verbas rescisórias devidas no montante de R$ 4,6 milhões. 
33.	Em situação similar à que ora se debate, tratada nos autos do TC-Processo 027.105/2016-4, que cuidou de Representação formulada pela Controladoria Geral da União no Estado de Mato Grosso (CGU/MT) a respeito de possíveis irregularidades ocorridas no Sesc/MT e no Senac/MT, concernentes a pagamentos de verbas ilegais por meio da implantação de planos de demissão incentivada, foi prolatado o Acórdão 1260/2017-TCU-Plenário, de Relatoria do Ministro-Substituto Weder de Oliveira, mediante o qual foi fixado prazo de 15 dias para que aquelas entidades anulassem as Resoluções que haviam determinado o pagamento de verbas que superavam o valor devido em caso de demissão praticada pelo empregador.
34.	Como se vê, o entendimento do Tribunal, cristalizado no precedente acima descrito, foi o de que as verbas consideradas excessivas deveriam ser glosadas, pois consubstanciavam-se em pagamento ilegal, danoso ao erário, portanto. 
35.	É necessário ponderar que, em momento algum, este Tribunal questionou a opção discricionária dos gestores do Sesi/PR de reorganizar sua estutura administrativa. O que está em discussão nestes autos é o custo da alternativa adotada para tal, ou seja, se se pode considerar que a alternativa adotada atendeu aos princípios norteadores da Administração Pública, em especial os princípios da eficiência, moralidade e impessoalidade.
36.	Não houve atendimento à impessoalidade, porquanto a Controladoria-Geral da União constatou que Diretores e alguns membros do Departamento Jurídico do SESI/PR e também do SENAI/PR, envolvidos diretamente na elaboração das normas do PDV, aderiram àquele Plano (peça 3, p. 30) .
37.	Há que se destacar, ainda, que o ato acima descrito vai de encontro ao princípio da moralidade, dado que o gestor, sabendo que iria participar do plano que ajudou a elaborar, teria todos os incentivos possíveis para superdimensionar os benefícios de que desfrutaria, em uma clara situação apontada pela teoria econômica como efeito moral hazard, ou simplesmente risco moral, situação em que uma parte, beneficiada por possuir informações privilegiadas (assimetria de informações) , modifica seu comportamento assumindo riscos que não assumiria se não fosse detentora daqueles dados.
38.	Também não se pode considerar eficiente um ato que poderia ter sido praticado a um custo de R$ 4,6 milhões menor para os mantenedores do Sistema S. Os efeitos para a mencionada reestruturação pretendida teriam sido atingidos caso a entidade optasse por demitir os funcionários pagando-lhes, como seria devido, as pertinentes verbas trabalhistas rescisórias previstas em lei.
39.	Não há como acolher a tese esposada de que o PDV teve por objeto evitar supostos traumas dos funcionários caso a demissão fosse adotada como solução. Os empregados do Sistema S são regidos pela CLT e, portanto, podem ser demitidos a qualquer tempo, uma vez que não estão protegidos pela estabilidade dos servidores públicos estatutários. Assim, uma possível necessidade de renovação dos quadros, em razão dos empregados não atenderem mais ao perfil técnico da entidade, prescinde de um processo de incentivo à demissão voluntária.
40.	Todo aquele que se submete ao regime trabalhista de emprego - celetista - sabe, de antemão, que pode ser demitido a qualquer momento, não havendo necessidade de o empregador declinar o (s) motivo (s) que o levou à pratica de tal ato. Para contrabalançar a situação do empregado, há a previsão do pagamento de uma multa rescisória de 40% do Fundo de Garantia do Tempo de Serviço.
41.	Devo ressaltar, ademais, que a ausência de um estudo prévio que visasse identificar e delimitar qual o perfil e a área de atuação ou grau de especialização dos empregados que atendiam às necessidades da entidade e como tal não poderiam aderir a este tipo de programa, possibilitou que empregados aderissem ao programa e continuassem trabalhando para a entidade por vias transversas ou viessem a ser recontratados.
42.	Tal falta de regramento deu ensejo, ainda, à adesão ao PDV de funcionários que estavam próximos de sua aposentação, inexistindo nos autos comprovação da economicidade da inclusão de tais empregados no incentivo à demissão levado a efeito (peça 26, pp. 5/6) . Ao revés, a inclusão de prêmio equivalente a 0,6 salários por ano trabalhado a empregado que conta com vários anos de serviço, nitidamente beneficia o funcionário, sem a correspondente contrapartida à entidade e aos mantenedores do Sistema S. 
43.	O fato narrado no processo indica liberalidade permissiva praticada com verba pública. Não foram apresentadas justificativas plausíveis para a concessão das verbas adicionais, que não o benefício exclusivo daqueles que aderiram ao PDV em detrimento do interesse público.
44.	A entidade teria os ganhos que aduz ter tido no longo e médio prazos, porquanto de uma forma ou de outra - com ou sem o incentivo voluntário - ela teria a possibilidade de se reorganizar da forma como, efetivamente, fez.
45.	Assim, a mera alegação de que o PDV trouxe os alegados ganhos não pode ser aceita, pois, como já afirmado, a reestruturação poderia ter ocorrido mediante a demissão dos funcionários, medida que teria economizado recursos públicos. 
46.	Por fim, do estrito ponto de vista do utilitarismo de John Stuart Mill, tese que propugna que a ação, para ser considerada útil, deve ser avaliada à luz do maior benefício ao maior número de pessoas possível, certamente o ato em foco, ou seja, o indigitado PDV em análise beneficiou fortemente aqueles que a ele aderiram, mas impos ônus à sociedade no montante excedente que seria devido com base na legislação trabalhista em caso de desligamento involuntário do trabalhador.
47.	À guisa de conclusão, tendo em conta que as alegações de defesa dos Srs. Rodrigo Costa da Rocha Loures e Antônio Bento Rodrigues Pontes não lograram êxito em afastar a irregularidade que lhes fora imputada, bem como não tiveram o condão de excluir suas responsabilidades no evento danoso, conforme o exame acima empreendido, e ainda a análise levada a efeito pela Sec/PR, a qual incorporo às minhas razões de decidir, cumpre julgar irregulares suas contas.
48.	Decerto, dada a gravidade dos fatos narrados, o caso comportaria a aplicação da sanção pecuniária insculpida no art. 57 da Lei Orgânica do TCU.
49.	Todavia, resta configurada a prescrição da pretensão punitiva, nos moldes do Acórdão 1.441/2016 - Plenário, referente a incidente de uniformização de jurisprudência, pelo qual restou assente que a pretensão punitiva do TCU se subordina ao prazo geral de prescrição de dez anos indicado no art. 205 do Código Civil, contado a partir da data da ocorrência da irregularidade sancionada, nos termos do art. 189, inciso I, do Código Civil.
50.	Conforme verificado, tendo transcorrido mais de dez anos da ocorrência do evento danoso - adotar-se-á, conforme alvitrado pela unidade instrutiva, e em benefício dos responsáveis, o dia 31/12/2004 - e o ato ordenatório da citação dos responsáveis, praticado em junho de 2017 (peça 34) , resta configurada a prescrição da pretensão punitiva. 
51.	Quanto aos demais responsáveis listados nesta Prestação de Contas, cumpre julgar regulares suas contas, expedindo-se-lhes a competente quitação plena. 
52.	Noutro giro, relativamente à proposta de determinação ao Sesi/PR formulada pela unidade técnica, reputo que o melhor encaminhamento para o feito seja dar ciência à entidade de que o PDV realizado no ano de 2004 não observou os preceitos cabíveis à espécie, tampouco a jurisprudência desta Casa a respeito do tema. 
53.	Por fim, cumpre esclarecer que os presentes autos estavam na pauta da Segunda Câmara do dia 29/11/2017 e, por sugestão do Ministro-Substituto André Luis de Carvalho, trago o processo à apreciação deste Egrégio Plenário.
54.	Por sugestão de Sua Excelência, por mim acolhida, dever-se-ia considerar grave a irregularidade cometida pelos Srs. Rodrigo Costa da Rocha Loures e Antônio Bento Rodrigues Pontes de modo a inabilitá-los, com fulcro no art. 60 da Lei 8.443/1992, para o exercício de cargo em comissão ou função de confiança na Administração Pública Federal pelo período de cinco anos.
55.	Nada obstante, como visto acima, há óbice intransponível ao sancionamento alvitrado por Sua Excelência, consistente na prescrição da pretensão punitiva. 
	Com essas considerações, acompanho os pronunciamentos unânimes da unidade técnica e do MP/TCU, e manifesto-me por que seja adotado o Acórdão que ora submeto a este Colegiado.
TCU, Sala das Sessões, em 24 de abril de 2019. 
MARCOS BEMQUERER COSTA 
Relator